【裁判字號】    97,選上訴,1
【裁判日期】    970409
【裁判案由】    選罷法
【裁判全文】
臺灣高等法院刑事判決                 97年度選上訴字第1號
上  訴  人  臺灣板橋地方法院檢察署檢察官
被      告  甲○○
被      告  丙○○
上二人共同
選任辯護人  許華雄律師
上列上訴人因違反公職人員選舉罷免法案件，不服臺灣板橋地方
法院96年度選訴字第5號，中華民國96年9月28日第一審判決（起
訴案號：臺灣板橋地方法院檢察署96年度選偵字第2號），提起
上訴，本院判決如下：
    主  文
上訴駁回。
    理  由
一、公訴意旨略以：被告甲○○係登記為95年度臺北縣鶯歌鎮第
    三選區之鎮民代表候選人，其為求順利當選，竟與樁腳即同
    案被告乙○○（業經判處有期徒刑1年，褫奪公權2年，減為
    有期徒刑6月，如易科罰金，以銀元300元即新臺幣900元折
    算1日，褫奪公權1年在案）、被告丙○○共同基於對於有投
    票權之人交付賄賂而約其為一定行使之犯意聯絡，於95年選
    舉期間，先由被告丙○○在臺北縣鶯歌鎮○○路「新太原」
    轉寫印刷公司旁之路邊，交付被告乙○○5萬元，再由同案
    被告乙○○以每票500元或1,000元之代價，向同案被告呂銘
    星（業經判處有期徒刑3月，如易科罰金，以銀元300元即新
    臺幣900折算1日，褫奪公權1年，減為有期徒刑1月又15日，
    如易科罰金，以銀元300元即新臺幣900折算1日在案）、呂
    傳貴（業經判處有期徒刑6月，如易科罰金，以銀元300元即
    新臺幣900元折算1日，褫奪公權1年，減為有期徒刑3月，如
    易科罰金，以銀元300元即新臺幣900元折算1日在案）買票
    賄選，因認被告甲○○、丙○○涉犯公職人員選舉罷免法第
    90條之1第1項之投票行賄罪嫌云云。
二、按犯罪事實應依證據認定之，無證據不得認定犯罪事實；不
    能證明被告犯罪者，應諭知無罪之判決，刑事訴訟法第154
    條第2項、第301條第1項定有明文。又認定犯罪事實須憑證
    據，為刑事訴訟法所明定，故被告犯罪嫌疑，經審理事實之
    法院，以盡其調查職責，仍不能發現確實之證據足資證明時
    ，自應依法為無罪判決。且事實之認定，應憑證據，如未能
    發現相當證據，或證據不足以證明，自不能以推測或擬制之
    方法，以為裁判基礎。（最高法院20年上字第893號、40年
    台上字第86號分別著有判例可資參照）。
三、公訴人認被告等人涉犯投票行賄罪嫌，無非係以被告乙○○
    於調查局訊問、檢察官偵查中所為之陳述，以及扣案之現金
    、名冊、名片等為主要論據。
四、訊據被告甲○○固坦承其有登記95年度臺北縣鶯歌鎮民代表
    第三選區之候選人，並經投票結果當選鶯歌鎮民代表等情，
    被告丙○○則坦承其係被告甲○○之乾兒子，於甲○○競選
    鎮民代表期間，有協助甲○○競選，惟均堅決否認有公訴人
    所指之投票行賄犯行，甲○○辯稱：伊並無與丙○○、乙○○等人共同行賄之行為，亦不知乙○○向他人行賄之事實，
    檢舉人金火應為落選之候選人，為求遞補當選因而陷害伊，
    檢察官僅憑證人金火之證詞，即率然起訴，證據薄弱。查扣
    之現金係週轉金、生活費，實際金額為690,000元，並非檢
    察官所稱之702,000元，另名片、筆記本等係伊多年來競選
    所記下來的好朋友或樁腳，名冊是伊擔任鳳鳴里社區發展協
    會理事長而持有，均非供賄選之用等語；被告丙○○則辯稱
    ：並無交付5萬元予乙○○去進行投票行賄等語。
五、經查：
(一)按「被告以外之人，於審判外之言詞或書面陳述，除法律有
    規定者外，不得作為證據，刑事訴訟法第159條第1項定有明
    文，而所謂法律有規定者，即包括同法第159條之1至之5所
    規定傳聞證據具有證據能力之例外情形。故如欲採被告以外
    之人於審判外之言詞，即如警詢或檢察官偵查中之言詞為證
    據時，必須符合法律所規定之例外情形，方得認其審判外之
    陳述有證據能力」，最高法院著有94年度台上字第948號判
    決可資參照。本件證人即同案被告乙○○於法務部調查局臺
    北縣調查站（下稱調查站）所為之供述，該調查局筆錄採一
    問一答之方式，並全程錄音錄影，有詢問光碟一片在卷為憑
    ，復經證人即調查站人員鄭仁智於原審時到庭證述：製作筆
    錄之時間約三個小時，過程中因乙○○說身體不適要休息，
    就讓他休息停止製作，俟乙○○說可以繼續才又開始製作，
    製作過程中他並未要求回家等語（見原審卷一第155智157頁
    ），足見上開調查筆錄無跡象顯示被訊問人有遭受強暴、脅
    迫、利誘、詐欺或以其他不正方法對待情事，揆諸首開判決
    意旨，證人乙○○於調查站所為之陳述，應有證據能力。又
    證人乙○○於檢察官偵查中所為之陳述，現階段刑事訴訟法
    規定檢察官代表國家偵查犯罪、實施公訴，依法其有訊問被
    告、證人及鑑定人之權，證人、鑑定人，而實務運作時，檢
    察官偵查中向被告以外之人所取得之陳述，原則上均能遵守
    法律規定，不致違法取供，其可信度極高，且證人乙○○於
    檢察官偵查中係以「被告身分」接受檢察官之訊問，自無適
    用證人具結陳述規定之可言，職是，證人乙○○於檢察官偵
    查中所為之陳述，亦具有證據能力。
(二)證人即同案被告乙○○於調查局訊問時供稱：甲○○於候選
    人登記截止前（即95年3月13日）即找過伊二次，請伊幫忙
    他競選，因伊也想參選遲未答應，因家人反對參選，所以才
    答應幫他競選。後來甲○○完成登記，抽籤完成後，伊到甲○○競選總部去關心他抽籤結果，甲○○向我介紹他兒子（
    姓名不詳），並向伊表示，選舉期間他比較忙，以後有關選
    舉的事直接找他兒子等語（見偵卷第72頁正面），於檢察官
    偵查中陳稱：甲○○只有要伊幫忙拉票，沒有交代伊去買票
    ，買票的事伊不知道他知否等語（見同上卷第76、77頁），
    是依證人乙○○上開之陳述，僅能證明被告甲○○要其幫忙
    助選，但並未提及有與被告甲○○商議買票或交付賄款之情
    事，況公訴人復未提出被告甲○○確有與證人乙○○商議買
    票或交付賄款之證據，自難僅憑證人乙○○上開陳述，即遽
    認被告甲○○有與證人乙○○有賄選之犯意聯絡。
(三)又證人乙○○於調查局供稱：甲○○的兒子約在投票前10天
    ，約伊在鶯歌鎮○○路新太原轉寫印刷公司旁的路邊交給伊
    5萬元，請伊幫忙以一票500元之代價買票云云（見偵卷第72
    頁反面），於檢察官偵查中供稱：因伊都是跟自稱他兒子的
    人接觸，伊不知道王家的成員，5萬元是選舉前是自稱甲○○的兒子在鶯歌鎮○○路新太原轉寫印刷公司旁的路邊交給
    伊，要伊幫忙買票云云（見同上卷第76、77頁），惟觀諸證
    人乙○○於檢察官指認情形：「（是否為在庭之丙○○拿錢
    給你？）沒辦法確定。．．．（拿錢給你的是否為丙○○？
    ）是。．．．（有無印象？）有點印象，但不太確定，他的
    體格很像。（拿東西的人是否為丙○○？）是。（拿多少？
    ）5萬元。（可否確定？）我確定就是在場的丙○○。」等
    情（見偵查卷第84、85頁），事後於原審及本院審理中交互
    詰問，更完全否認認識丙○○（見原審卷三第44頁、本院97
    年3月26日審理筆錄第3頁）則證人乙○○自何人收受賄款，
    先稱：不確定是否為被告丙○○；旋改稱：有點印象不太確
    定，體格很像；嗣改稱：確定被告丙○○即交付賄款之人，
    足認被告乙○○當庭指認交付5萬元賄款給伊之人，並非十
    分確定，已有瑕疵可指，況「新太原」係藝術工仿地址為在
    鶯歌鎮「永新巷」10號，有新太原藝術工仿宣傳單一紙在卷
    為憑，而證人乙○○係鶯歌鎮民，應無將上開地址及商號弄
    錯之理，乃其竟於調查局及檢察官偵查中供稱：交付賄款之
    人係在「永新路」上新太原「轉寫印刷公司」旁之路邊交付
    賄款給伊云云，益見證人乙○○於上開之供述與事實不符，
    自不得遽採為認定被告丙○○確曾交付賄款予證人乙○○並
    與其謀議共同行賄犯行等事實，從而被告丙○○是否確與被
    告乙○○間有犯意之聯絡或行為之分擔，亦仍堪疑。公訴人
    執此即謂被告丙○○確與被告乙○○就投票行賄之犯行有所
    犯意聯絡或行為分擔云云，尚嫌無據。
(四)又公訴人雖又指稱調查局在被告甲○○位於台北縣鶯歌鎮○○○路福德巷5之1號扣得現金69,000元、名冊3份、名片8張
    、贈禮用便箋1張、記事本1冊，有調查站所製作之搜索、扣
    押筆錄、扣押物品目錄表在卷為憑（見偵卷第103至106頁）
    ，被告甲○○辯稱上開扣案之現金，為工程週轉金或生活費
    ，惟現場並無承包工程之相關資料，且上開扣案之現金全為
    新鈔，若僅係工程週轉金或生活費何須全領新鈔云云，但被
    告甲○○為林美土木包工業負責人，主要都是承包鶯歌鎮及
    三峽鎮鎮公所之小型工程，並提出臺北縣鶯歌鎮工程契約書
    一份在卷為憑（見原審卷第212至218頁），足認被告甲○○
    所辯上開現金為工程週轉金等語，尚非無據。且被告甲○○
    為該次競選活動之候選人，其於家中或競選場所擺放現金供
    作活動經費之用，或印製名片、執有選區內之名冊以便從事
    拉票、拜票行為，並無違常理，自無從僅因其競選期間於家
    中或競選場所擺放上開扣押物品，即認係被告甲○○為供賄
    選之用，自均無法作為認定被告等涉有上開公訴人所指之犯
    行。至扣案之現金是否新鈔抑舊鈔，其用之於賄選並無必然
    之關係，自難僅憑扣案之現金均為新鈔，即遽認扣案之現金
    為被告供賄選之用，公訴人執此爭辯，亦嫌無據。
(五)此外，復查無其他積極證據，足資證明被告甲○○、丙○○
    確有公訴人所指之犯行，自屬不能證明被告二人犯罪。
六、原審因予諭知被告無罪之判決，經核尚無違誤。公訴人上訴
    意旨，仍執陳詞，指摘原判決不當，為無理由，應予駁回。
據上論斷，應依刑事訴訟法第368條，判決如主文。
本案經檢察官李金定到庭執行職務
中    華    民    國    97    年    4     月    9     日
                  刑事第十九庭  審判長法  官  黃金富
                                      法  官  洪昌宏
                                      法  官  魏新國
以上正本證明與原本無異。
檢察官如不服本判決，應於收受送達後十日內向本院提出上訴書
狀，其未敘述上訴之理由者並得於提起上訴後十日內向本院補提
理由書（均須按他造當事人之人數附繕本）。
                                      書記官  楊秋鈴
中    華    民    國    97    年    4     月    10    日


司法院資訊處製作；財團法人民間司法改革基金會備份。
